【裁判字號】    92,選上訴,402
【裁判日期】    920528
【裁判案由】    賄選
【裁判全文】
臺灣高等法院臺南分院刑事判決              九十二年度選上訴字第四○二號  潛
      上  訴  人
      即  被  告  甲  ○  ○
      共      同
      選任辯護人  黃  慕  容
右列上訴人因違反公職人員選舉罷免法案件，不服臺灣嘉義地方法院九十一年度訴字
第三○六號中華民國九十一年十二月四日第一審判決（起訴案號：臺灣嘉義地方法院
檢察署九十一年度偵字第三五三七號、第三五五一號、第三五六二號、第三五六七號
號），提起上訴，本院判決如左：
      主      文
上訴駁回。
乙○○緩刑年。
      事      實
一、嚴志義係第六屆嘉義巿東區頂庄里里長候選人卓雅慧之夫，為使卓雅慧（由公訴
    人另為不起訴處分）順利當選，乃尋求自幼即結識之友人甲○○及其妻乙○○助
    選拉票，於民國（下同）九十一年五月上旬某日，至嘉義巿東區「新生加油站」
    旁甲○○經營之「南臺灣殺雞場」，向乙○○表示欲以每位選舉權人新臺幣（下
    同）五百元代價買票賄選，請其提供有受賄意願之選舉權人名單，因而嚴志義、
    甲○○與乙○○基於共同行賄之概括犯意聯絡，推由乙○○於九十一年五月中旬
    ，再向綽號「阿貓」即在嘉義巿台林街販賣蔬果之邊林勝美詢問，因而乙○○與
    邊林勝美基於共同行賄之概括犯意聯絡，推由邊林勝美於九十一年五月十六日十
    六時三十分許，在嘉義巿東區○○街六一三巷一○八號向吳麗香告以上開候選人
    欲買票賄選，經吳麗香告知計有其與其夫何文州二票，並抄錄其姓名及電話交付
    邊林勝美；嗣邊林勝美於九十一年五月十七日上午在嘉義巿東區○○街六一三巷
    遇見乙○○時，告知共有邊林勝美本身、同戶籍之夫邊子文（業經公訴人為不起
    訴處分）、三子邊宸毅、他戶籍之長子邊中興（業經公訴人為不起訴處分）、長
    媳何素妃，及鄰居之何文州與吳麗香（該二人業經公訴人為不起訴處分）夫妻等
    七人後；乃由乙○○計算後於同日中午，在前開賣雞場告知前往詢問之嚴志義，
    除其家中自己本身、夫甲○○、婆婆何鄭燕巿、長子何俊德、長女何佳蓉及次子
    何俊輝等六人，尚有邊林勝美所提供前揭七人，共計十三人。嚴志義乃於九十一
    年五月十七日下午，在上述甲○○經營賣雞場，交付六千五百元之賄款予甲○○
    ，由甲○○留下一千元（包括甲○○個人及甲○○欲轉交其母何鄭燕市各五百元
    ，嗣甲○○轉交其中五百元予誤認該賄款係生活費之何鄭燕巿（業經公訴人為不
    起訴處分）），嗣甲○○再將該五千五百元轉交於乙○○，其中二千元由乙○○
    收取（包括乙○○個人及乙○○欲轉交其長子何俊德、長女何佳蓉及次子何俊輝
    各五百元），而甲○○與乙○○則允諾投票支持卓雅慧，許以投票權為一定之行
    使，另由乙○○於九十一年五月十八日十六時許，在邊林勝美位於嘉義巿東區○
    ○街六一三巷一三二號住處，將前開剩下之三千五百元之賄款交付予邊林勝美，
    並請其轉達受賄者務必支持卓雅慧；而約其等投票權為一定之行使，邊林勝美將
    期中二千五百元留下（包括邊林勝美個人及邊林勝美欲轉交其夫邊子文、三子邊
    宸毅、長子邊中興各五百元），而邊林勝美則允諾投票支持卓雅慧，許以投票權
    為一定之行使；嗣由邊林勝美於九十一年五月二十日十六時三十分許，將賄款一
    千元交付予吳麗香，並由吳麗香代何文州收取賄款中之五百元，請求投票支持卓
    雅慧，而約其投票權為一定之行使。嗣因何文州與吳麗香向嘉義巿警察局自首，
    始查獲上情（嚴志義業判處有期徒刑六月，褫奪公權二年；邊林勝美業判處有期
    徒刑有期徒刑四月，褫奪公權二年，緩刑二年確定）。
二、案經臺灣嘉義地方法院檢察署檢察官指揮法務部調查局嘉義巿調查站及嘉義巿警
    察局偵辦起訴。
      理      由
一、前揭犯罪實，業據被告乙○○於警訊時坦承：「（嚴志義將賄款陸仟伍佰元交付
    給你時，甲○○在場嗎？）當天是嚴志義先將陸仟伍佰元交給我丈夫甲○○，甲
    ○○再轉交給我的，因為『阿貓』我比較熟悉」等語（見警卷第八頁背面），嗣
    於本院供稱：「嚴志義是有向我說要我替他太太拉票，有走路工一票五百元，我
    與邊林勝美是因同在一起賣菜，談話時，邊林勝美向我說他有七票，不是我去向
    他買的，我家有六票。我有給邊林勝美三千五百元，其餘的留下來。」（見本院
    卷第三十八頁），被告甲○○於警訊時坦承知悉乙○○向邊林勝美買票之事（見
    警卷第十二頁背面），偵查中坦承：「老鄰居叫嚴志義，是他太太卓雅慧要出來
    選里長，他叫我出來幫忙，我不願意，在五月中旬，嚴志義在新生路『雞仔場』
    他拿錢六千五百元給我（十三票），叫我們投票給他太太卓雅慧，錢我交給我太
    太。」等語（見臺灣嘉義地方法院檢察署九十一年偵字第三五三七號卷第三十六
    頁），於本院供承：「嚴志義是有要我幫他太太拉票。嚴志義有拿七千元給我轉
    交我太太，我留下一千元，給我母親五百元。」（見本院卷第三十八頁），互核
    被告乙○○與甲○○之供詞均相符合，並據同案被告邊林勝美供認在卷，核被告
    乙○○與邊林勝美就彼等之賄選及受賄部分之供詞，亦相符合，並核與同案被告
    何文州及吳麗香所供情節合無誤，此外復有扣案之賄款六千五百元可資為證（
    見警卷第三十五至三十九頁），事證明確。查同案被告嚴志義與甲○○、乙○○
    為多年舊識，且無仇隙，被告甲○○、乙○○自無設言誣陷被告嚴志義之理，足
    認被告嚴志義與甲○○、乙○○就行賄買票之事有犯意聯絡。自應認被告甲○○
    、乙○○對於上開有投票權之人交付賄賂，約其為一定行使之違反公職人員選舉
    罷免法，及收受賄款許以投票權為一定之行使之犯行，堪以認定。
三、核被告甲○○、乙○○所為，均係犯公職人員選舉罷免法第九十條之一第一項投
    票行賄罪及刑法第一百四十三條第一項投票受賄罪。公訴人就此部分雖漏於起訴
    法條中提及投票受賄部分，然其於起訴書犯罪事實欄業已敘明，自應認公訴人業
    就此部分起訴，自得併予審判。同案被告嚴志義與被告甲○○、乙○○彼此間，
    及被告乙○○與邊林勝美彼此間，互有犯意之聯絡與行為之分擔，均為共同正犯
    。同案被告嚴志義雖僅交付一次六千五百元現金予被告甲○○及乙○○，被告乙
    ○○雖亦僅交付一次三千五百元現金予邊林勝美，然嚴志義、乙○○分別交付款
    項予乙○○、邊林勝美時，其本意並非悉數交予乙○○、邊林勝美等個人收受，
    而希望其等代為分送多名設籍於該選區而有投票權之選民，嚴志義、乙○○對於
    乙○○、邊林勝美事後將款項多次轉手予他人並無違於其等本意，仍應認定乙○
    ○、邊林勝美事後多次發送賄款行為亦在被告嚴志義、甲○○、乙○○之概括犯
    意內，併予敘明。同案被告嚴志義與被告甲○○、乙○○多次共同行賄，及被告
    乙○○與邊林勝美先後多次共同行賄，均時間緊接，犯罪構成要件相同，顯係基
    於概括犯意反覆為之，為連續犯，應依刑法第五十六條規定各論以一共同連續投
    票行賄罪，並依法加重其刑。至被告甲○○、乙○○所犯前開投票行賄罪與投票
    受賄罪，犯意個別，行為互殊，應予分論併罰。被告甲○○、乙○○於偵查中對
    其等投票行賄罪部分均自白犯行，應符合偵查中自白減刑要件，均應依公職人員
    選舉罷免法第九十條之一第五項規定減輕其刑，並均依法先加後減。又於偵查中
    對投票受賄罪部分業已自白其等犯行，亦依同法第九十七條之二第一項後段規定
    減輕其刑。原審審酌選舉乃民主政治重要表徵，須由選民評斷候選人之才德、品
    行、學識、操守、政見而選賢與能，攸關國家政治之良窳、法律之興廢、公務員
    之進退，影響國家根基及人民權利至深且鉅，賄選為敗壞選風之主要根源，不得
    使金錢介入選舉，抹滅實行民主政治真意，被告甲○○、乙○○為求候選人卓雅
    慧得以順利當選，竟對有投票權人交付賄賂，敗壞選風，助長賄選，使真正民主
    政治無以建立，並收受賄款，導致不公平選舉現象，雖均為平民，緣於舊情及鄉
    里街坊關係，不便推託，及犯罪後態度等一切情狀，適用公職人員選舉罷免法第
    九十條之一第一項、第三項、第五項、第九十七條之二第一項後段、第九十八條
    第三項，刑法第十一條前段、第二十八條、第五十六條、第一百四十三條、第五
    十一條第五款、第八款、第四十一條第一項前段、第三十七條第二項、罰金罰鍰
    提高標準條例第一條前段、第二條，均量處投票行賄罪有期徒刑四月、投票受賄
    罪有期徒刑二月，並定應執行刑為有期徒刑五月及諭知如易科罰金以三百元折算
    一日之標準；另依公職人員選舉罷免法第九十八條第三項規定就所犯投票行賄罪
    及投票受賄罪，均宣告褫奪公權二年，依刑法第五十一條第八款規定，就其中最
    長期間即褫奪公權二年執行之。扣案六千五百元現金，係分別由邊林勝美提出二
    千五百元、被告乙○○提出二千元、被告甲○○提出五百元及何鄭燕市提出五百
    元，何文州與吳麗香共同提出一千元，乃共犯嚴志義交付投票行賄之款項，依公
    職人員選舉罷免法第九十條之一第三項規定沒收。本院經核原判決認事用法，均
    無不合，量刑亦屬妥適。被告等上訴意旨，指摘原判決量刑過重，為無理由，應
    予駁回。
四、查被告乙○○未曾受有期徒刑以上刑之宣告，有臺灣嘉義地方法院檢察署刑案資
    料查註紀錄表及臺灣高等法院被告全國前案紀錄表在卷可證，緣因人情壓力，一
    時疏慮，罹犯本案，歷經此次偵審程序及刑事判決教訓，當知戒慎，而無再犯之
    虞，且公訴人以之於偵查中坦認犯行，請求宣告緩刑，本院因認其所宣告之刑，
    以暫不執行為適當，爰就乙○○部分併予宣告緩刑三年，以勵自新。至被告甲○
    ○公訴人亦以之於偵查中坦認犯行，請求宣告緩刑等語，惟被告甲○○於原審審
    理時，完全翻異偵查中供詞，意圖為自己及其他共同被告卸責，於本院雖坦承有
    收受買票之賄款，然否認有幫嚴志義買票之投票行賄行為，尚未能坦承全部犯行
    ，難見其有悛悔之心，自不宜宣告緩刑。
五、據上論斷，應依刑事訴訟法第三百六十八條，刑法第七十四條第一款，判決如主
    文。
本案經檢察官曾顯智到庭執行職務。
中  華  民  國      九十二      年        五        月      二十八      日
                                臺灣高等法院臺南分院刑事第一庭
                                    審判長法官  茆    臺    雲
                                          法官  李    文    福
                                          法官  蔡    長    林
右正本證明與原本無異。
投票行賄罪部分，如不服本判決，應於判決送達後十日內向本院提出上訴狀，其未敘
述理由者並應於提出上訴狀後十日內向本院補提理由書（應附繕本）。
投票受賄罪部分，不得上訴。
                                    法院書記官  李    培    薇
中  華  民  國      九十二      年        五        月      二十九      日
附錄本案論罪科刑法條全文：
公職人員選舉罷免法第九十條之一：
  對於有投票權之人，行求期約或交付賄賂或其他不正利益，而約其不行使投票權或
為一定之行使者，處五年以下有期徒刑，得併科新台幣四十萬元以上四百萬元以下罰
金。
  預備犯前項之罪者，處一年以下有期徒刑。
  預備或用以行求期約或交付之賄賂，不問屬於犯人與否，沒收之。
  犯第一項或第二項之罪，於犯罪後六個月內自首者，減輕或免除其刑；因而查獲候
選人為共犯者免除其刑。
  犯第一項或第二項之罪，在偵查中自白者，減輕其刑；因而查獲候選人為共犯者，
減輕或免除其刑。
刑法第一百四十三條：
  有投票權之人，要求、期約或收受賄賂或其他不正當利益，而許以不行使其投票權
或為一定之行使者，處三年以下有期徒刑，得併科五千元以下罰金。
  犯前項之罪者，所收受之賄賂沒收之。如全部或一部不能沒收時，追徵其價額。


司法院資訊處製作；財團法人民間司法改革基金會備份。
